臺灣屏東地方法院民事裁定
110年度消債更字第104號
聲  請  人  
即 債務 人  王曉玲  

代  理  人  陳韋樵律師  
上列當事人因消費者債務清理事件聲請更生，本院裁定如下：
    主  文
聲請人王曉玲自民國111年4月21日中午12時起開始更生程序。
命司法事務官進行本件更生程序。
    理  由
一、按債務人不能清償債務或有不能清償之虞者，得依本條例所
    定更生或清算程序，清理其債務，消費者債務清理條例（下
    稱消債條例）第3條定有明文。所謂「不能清償」，指債務
    人因欠缺清償能力，對已屆期之債務，全盤繼續處於不能清
    償之客觀經濟狀態者而言。又所謂「不能清償之虞」，係指
    依債務人之清償能力，就現在或即將到期之債務，有不能清
    償之蓋然性或可能性而言；易言之，債務人之狀態如置之不
    理，客觀上得預見將成為不能清償之情形而言，此將來發生
    不能清償之事實，不必達到高度之確信。至於債務人之清償
    能力，則包括財產、信用及勞力（技術），並不以財產為限
    ，必須三者總合加以判斷仍不足以清償債務，始謂欠缺清償
    能力而成為不能清償。且債務人之清償能力係處於流動性狀
    態，聲請時與法院裁定時之清償能力未必一致，應以法院裁
    定時為判斷基準時。次按債務人對於金融機構負債務者，在
    聲請更生或清算前，應向最大債權金融機構請求協商債務清
    償方案，或向其住、居所地之法院或鄉、鎮、市、區調解委
    員會聲請債務清理之調解，消債條例第151條第1項亦有明文
    。此係採前置協商主義，是債務人於協商程序中，自應本於
    個人實際財產及收支狀況，依最大誠信原則，商討解決方案
    ；如終究不能成立協商，於聲請更生或清算時，法院審酌上
    開條文所謂「不能清償或有不能清償之虞」，允宜綜衡債務
    人全部收支、信用及財產狀況，評估是否因負擔債務，而不
    能維持人性尊嚴之最基本生活條件，所陳報之各項支出，是
    否確屬必要性之支出，如曾有協商方案，其條件是否已無法
    兼顧個人生活之基本需求等情，為其判斷之準據。又按「法
    院開始更生程序之裁定，應載明其年、月、日、時，並即時
    發生效力。」、「法院裁定開始更生或清算程序後，得命司
    法事務官進行更生或清算程序」，亦為同條例第45條第1項
    、第16條第1項前段所明定。
二、本件聲請意旨略以：聲請人積欠債務達新臺幣（下同）1,24
    5,756元無力清償。雖曾依消債條例向最大債權金融機構台
    新國際商業銀行股份有限公司請求為債務協商，惟協商不成
    立。又聲請人所負無擔保或無優先權之本金及利息債務總額
    未逾1,200萬元，復未經法院裁定開始清算程序或宣告破產
    ，爰請求准予裁定更生等語。
三、經查：
  ㈠聲請人前於民國110年5月13日依消債條例第151條第1項規定
    ，向本院聲請債務清理之調解，嗣調解未成立，聲請人並於
    調解不成立後聲請進入更生程序，此有消費者債務清理法院
    前置調解聲請狀及本院調解筆錄在卷可參（見本院卷第13至
    44、117至120頁），是本院自應綜合聲請人目前全部收支及
    財產狀況，評估是否已達不能維持最低生活條件，而有「不
    能清償債務或有不能清償之虞」之情形，資為本件是否准予
    更生之判斷準據。
  ㈡聲請人向本院陳稱其自110年8月23日起於台慶不動產驛站店
    擔任房屋仲介，係按成交房屋之件數計算酬勞，並無底薪，
    如未成交房屋即無收入，而其至向本院陳報時尚未成交房屋
    而無收入，故每月平均所得數額為0元，每月所需生活費用
    均係靠好友林瑞榮資助等情，業據提出台慶不動產驛站店在
    職證明書為證（見本院卷第239頁）。而聲請人於83年4月1
    日自黑又紅實業股份有限公司退保勞工保險後，即無再次加
    保之紀錄，有本院依職權調閱之勞保局電子閘門網路資料查
    詢表可參（見本院卷第373至377頁）。本院審酌房屋仲介此
    種具業務性質之職業，確實有約定無底薪，但成交之業績獎
    金數額較高之給薪情形，且依聲請人之勞工保險投保資料，
    亦查無聲請人目前有受雇於何公司或商號，是於查無聲請人
    有其他收入來源之情形下，堪信聲請人所述為真實，故爰先
    以每月0元作為計算聲請人償債能力之基礎。
  ㈢按債務人必要生活費用，以最近一年衛生福利部或直轄市政
    府所公告當地區每人每月最低生活費一點二倍定之。受扶養
    者之必要生活費用，準用第一項規定計算基準數額，並依債
    務人依法應負擔扶養義務之比例認定之。消債條例第64條之
    2第1項、第2項定有明文。次按債務人聲請更生或清算時所
    提財產及收入狀況說明書，其表明每月必要支出之數額，與
    本條例第64條之2第1項、第2項規定之認定標準相符者，毋
    庸記載原因、種類及提出證明文件，消債條例施行細則第21
    條之1第3項亦有明定。聲請人個人日常生活必要費用部分，
    審酌聲請人負債之現況，基於社會經濟活動之互賴及誠信，
    該日常生活所需費用，自應節制開支，不得有超越一般人最
    低生活標準之享受，否則反失衡平，本院參酌衛生福利部所
    公告111年度臺灣省每人每月最低生活費用標準之1.2倍為17
    ,076元，則聲請人每月最低生活費除有特殊情形並有證據證
    明者外，自宜以前開數額為度，始得認係必要支出。聲請人
    主張其每月必要生活費用為17,076元，既等於前開法定數額
    ，即屬可採。
　㈣而聲請人之母，現年約67歲，109年無申報所得，名下並無財
    產等情，有戶籍謄本、稅務電子閘門財產所得調件明細表及
    親屬系統表等件可佐（見本院卷第31、161至167、257頁）
    ，可認有受聲請人扶養之必要，並應由聲請人及其胞弟共同
    負擔扶養義務。依前開消債條例之規定，聲請人每月應負擔
    之扶養費為8,538元（計算式：17,076元2人＝8,538元），
    聲請人主張其因扶養其母，每月支出扶養費3,000元，並未
    逾前開計算所得數額，應為可採。
　㈤至聲請人之胞弟，現年約36歲，有前引戶籍謄本及親屬系統
    表可考。聲請人雖稱其胞弟有工作不穩定之情形，且因案於
    110年7月27日入監，至111年1月26日始出獄，可能因有前科
    導致無法謀得工作，故有受聲請人扶養之需要。然受扶養權
    利者，以不能維持生活而無謀生能力者為限，係民法第1117
    條第1項所明定，聲請人之胞弟現年僅36歲，離法定退休年
    齡甚遠，而依目前卷證資料，聲請人之胞弟雖曾短暫入監，
    然尚無法認為已無謀生能力，故聲請人主張須扶養胞弟之部
    分，於聲請人提出可證明其已無謀生能力之證據前，不應列
    計。
  ㈥從而，以聲請人目前每月所得扣除其每月必要生活費用及應
    負擔之扶養費後，並無剩餘（計算式：0元－17,076元－3,000
    元＝－20,076元）。雖聲請人名下尚有國泰人壽保險股份有限
    公司之保單（見本院卷第259頁），然前開保單於保險契約
    給付條件成就或解約前尚無法用以清償債務，且聲請人積欠
    之債務總額至少已達3,503,006元，有各債權人之陳報狀在
    卷可查（見本院卷第63至98、281至351頁），是本院審酌聲
    請人之債務、財產、勞力、收入及必要生活費用支出等情狀
    ，堪認聲請人已有不能清償債務之情，而有藉助更生制度調
    整其與債權人間之權利義務關係而重建其經濟生活之必要，
    自應許聲請人得藉由更生程序清理債務。
四、綜上所述，聲請人係一般消費者，並已達不能清償債務之程
    度，其中無擔保或無優先權之本金及利息債務未逾1,200萬
    元，且未經法院裁定開始清算程序或宣告破產，又查無消費
    者債務清理條例第6條第3項、第8條或第46條各款所定駁回
    更生聲請之事由存在，則聲請人聲請更生，係屬有據。本件
    聲請人更生既經准許，並依上開規定命司法事務官進行本件
    更生程序，爰裁定如主文。至聲請人於更生程序開始後，就
    其名下之保單，應於更生程序進行中就是否將保險解約金納
    入更生方案為說明，並提出足以為債權人會議可決或經法院
    認為公允之更生方案以供採擇。而司法事務官於進行本件更
    生程序、協助聲請人提出更生方案時，亦應依聲請人之薪資
    變化、社會常情及現實環境衡量聲請人之償債能力，並酌留
    其生活上應變所需費用，進而協助聲請人擬定允當之更生方
    案，始符消費者債務清理條例重建債務人經濟生活之立法目
    的，附此敘明。
五、依消費者債務清理條例第11條第1項、第45條第1項、第16條
    第1項，裁定如主文。
中　　華　　民　　國　　111 　年　　4 　　月　　21　　日
                  民事庭          法　官　潘  快
上為正本係照原本作成
本裁定不得抗告。
中　　華　　民　　國　　111 　年　　4 　　月　　21　　日
　　　                            書記官　鍾嘉芸